臺灣屏東地方法院民事判決
110年度潮簡字第679號
原      告  林德和  

被      告  陳政成  

            林鶴鳴  
            陳政隆  
            楊家嘉  
上列當事人間請求分割共有物事件，本院於111年6月1日言詞辯
論終結，判決如下：
    主      文
兩造共有如附表所示之不動產，准予變價分割，所得價金由兩造
按附表所示之權利範圍比例分配。
訴訟費用新臺幣2,100元由兩造按附表所示之權利範圍比例負擔
。
    事實及理由
一、本件被告陳政成、陳政隆、楊家嘉經合法通知未於言詞辯論
    期日到場，經核無民事訴訟法第386條各款所列情形，爰依
    原告之聲請，由其一造辯論而為判決，合先敘明。
二、原告主張：二造共有如附表所示之土地及建物（下稱系爭房
    地），因兩造共有系爭房地如以原物分割，無法達到原來使
    用目的，爰依民法第823條第1項、824條第2項規定，請求將
    系爭房地予變價分割，由兩造依附表所示權利範圍比例分配
    價金，為此提起本件訴訟等語，並聲明如主文第1項所示。
三、被告答辯：
㈠、被告陳政成未於言詞辯論期日到庭，據其提出之書狀略以：
    原告的持分僅有1/10，於買受時即已知悉系爭房地係與被告
    等人共有，其持分最小，卻主張就共有物所有權均全部以變
    價分割，再由二造共有人分取價金之方案，乃屬情、理可議
    。又系爭房屋全為被告陳政隆所有（陳政隆原為共有人之一
    ，其持分於訴訟進行中，經被告陳政成拍賣取得），被告不
    知為何原物分割，無法達到原來使用目的。末按，提出二個
    方案，1、被告願以現行公告地價之金額，買受原告所有權
    ；2將系爭土地劃分前、中、後3區塊後以抽籤方式分割，由
    被告林鶴鳴併原告之部分，待林鶴鳴併原告抽中之區塊後，
    再由其兄弟自行商議變價等語，並聲明：原告之訴駁回。
㈡、被告陳政成、陳政隆、楊家嘉未於言詞辯論期日到庭，據其
    提出之書狀略以：鈞院110年度司執字第21095號強制執行案
    件，僅拍賣被告陳政隆所有1/3土地，並由另被告即共有人
    陳政成拍定，陳政成復將其拍定陳政隆所有1/3土地部分，
    再賣予被告楊家嘉，原告認可依民法第838之1條第1規定，
    適用「新共有人暨建物及土地之各共有人分取價金比例」顯
    係認事用法有誤。職是，原告具狀主張「新共有人暨建物及
    土地之各共有人分取價金比例」實與本系爭事件無涉。有關
    係者，乃鈞院對於本系爭事件判決將房地行變賣時，由民事
    執行處按房地各拍定價金；並按共有人各房地分比例分配之
    。退步言之，原告如堅決主張有適用民法第838之11條規定
    ，按其主張房地比例並按共有人持分比例分取價金，係另律
    問題，原告應另訴處理之。次查、原告認為陳政成將其拍定
    陳政隆所有1/3部分，再賣予被告楊家嘉，未事先通知有優
    先購買權人原告，原告主張保留法律追訴權一事，被告等亦
    認原告是認事用法錯誤，不知原告其請求權基礎為何等語。
    並聲明：原告之訴駁回。
㈢、被告林鶴鳴部分：不同意原物分割，系爭土地面積不大，若
    原物分割，無法興建房屋，同意原告變價分割之主張。
四、得心證之理由：　　
㈠、按各共有人得隨時請求分割共有物，但因物之使用目的不能
    分割或契約訂有不分割之期限者，不在此限；又共有物分割
    之方法，不能協議決定者，法院得因任何共有人之聲請，命
    為分配，民法第823條第1項、第824條第2項分別定有明文。
    經查，系爭房地為兩造共有（原土地共有人陳政隆之持分，
    於訴訟進行中，經被告陳政成拍賣取得，嗣再由楊家嘉取得
    ），權利範圍部分如附表所示，有原告提出之系爭房地土地
    及建物登記第三類謄本在卷可佐（見本院卷第102至113頁）
    。而依系爭房地之使用目的，亦無不能分割之情事，且二造
    就系爭房地之方割方法無法協議，從而，原告依上開法條規
    定，請求裁判分割系爭房地，自屬有據。被告陳政成抗辯原
    告不得請求分割，實有誤解法律之虞。
㈡、又分割之方法不能協議決定者，法院得因任何共有人之請求
    ，命以原物分配於各共有人。但各共有人均受原物之分配顯
    有困難者，得將原物分配於部分共有人。原物分配顯有困難
    時，得變賣共有物，以價金分配於各共有人；或以原物之一
    部分分配於各共有人，他部分變賣，以價金分配於各共有人
    。以原物為分配時，如共有人中有未受分配，或不能按其應
    有部分受分配者，得以金錢補償之，民法第824條第2項、第
    3項分別定有明文。而共有人因共有物分割之方法不能協議
    決定，而提起請求分割共有物之訴，應由法院依民法第八百
    二十四條命為適當之分配，不受任何共有人主張之拘束，（
    最高法院49年台上第2569號判決要旨參照）；惟究以原物分
    割或變價分配其價金，法院固有自由裁量之權，不受共有人
    主張之拘束，但仍應斟酌當事人之聲明，共有物之性質、經
    濟效用及全體共有人利益等，公平裁量（最高法院98年度台
    上字第2058號判決要旨參照）。經查:
  1.系爭房屋總面積為135.50平方公尺、使用保生段733、734地
    號等情，有前揭建物登記謄本可佐(見本院卷第112-113頁)
    ，如以原物分割予兩造，則各共有人按應有部分所分得之面
    積極小，且因二造共有人，無親屬關係，於使用系爭房屋必
    須劃分一定區域維持共有或約定他部分作為出入之用，而影
    響系爭房地得有效使用之面積，且日後任一共有人如欲出售
    其分得部分，亦因欠缺獨立使用性而不易完成交易，並有損
    系爭房地完整性，無法發揮經濟上之利用價值；而系爭土地
    中之733、734為系房屋之基地，性質上亦無從為原物分配，
    堪認本件以原物分割予兩造顯有困難。另被告陳政成雖有表
    示，將系爭土地分成三個區塊予以分割，然被告陳政成未繳
    納測量費，原告亦不同意預繳，本院自無法為測量而由系爭
    土地之共有人抽籤，此方案自無法採納。
  2.若將系爭房地原物分配予部分共有人，則受分配之共有人，
    依民法第824條第3項之規定，對於未受分配或不能按其應有
    部分受分配之共有人，應予金錢補償。然各共有人對於金錢
    補償之標準或有不同，此有被告陳政成表示願以公告地價購
    買之書狀，然為原告所不同意，且被告林鶴鳴亦不同意，故
    兼採原物分割及金錢補償之分割方式未必妥適。
　⒊至被告陳政成、陳政隆辯稱系爭房屋為被告陳政隆所使用，
    予以原物分割，能達到原來使用目的云云，然因被告陳政隆
    對於系爭土地並無所有權，若單獨分予被告陳政隆，將致土
    房屋與土地所有權人不一，而衍生其他法律糾紛，顯與分割
    係為單純化共有人間關係目的有悖，是認原物分割顯非妥適
    。　
　⒋原告及被告林鶴鳴均同意將系爭房地以變價分割(見本院卷第
    56頁)，審酌系爭房地之性質及使用方式，為發揮最大之經
    濟效用，減少因原物分割所生之無謂損失與交易成本，以期
    對有限之資源為最有效率之配置與運用，如以原來狀態出售
    ，經市場公平競價之結果，各共有人能分配之金額增加，較
    有利各共有人，亦可發揮更大之經濟效用及利用價值，且兩
    造均得於系爭房地變價程序中主張優先承買權，取得完整之
    所有權，對其權益亦無影響，較能符合公平均衡之原則，並
    徹底消滅兩造之共有關係。是本院斟酌各共有人之意願、使
    用情形、共有物之性質、經濟效用及全體共有人之利益等情
    形，認本件應以變價分割，並將所得價金按附表所示之權利
    範圍比例分配，應屬適當。
㈢、抵押權人之權利移存於義務人分得部分
  ⒈按民法第824條之1第1、2項規定：「共有人自共有物分割之
    效力發生時起，取得分得部分之所有權。應有部分有抵押權
    或質權者，其權利不因共有物之分割而受影響。但有下列情
    形之一者，其權利移存於抵押人或出質人所分得之部分：一
    、權利人同意分割。二、權利人已參加共有物分割訴訟。三
    、權利人經共有人告知訴訟而未參加。」
　⒉查被告陳政成、陳政隆前將其所有之系爭房地應有部分，分
    別設定抵押權予第三人，有上開土地及建物謄本在卷可稽，
    本院業已告知訴訟權利人，而權利人並未參加，依上開規定
    ，被告陳政成、陳政隆之抵押權僅能存於系爭房屋變價分割
    後，被告陳政成、陳政隆取得之價金上，併此敘明。
五、綜上所述，原告依民法第823條第1項規定請求分割系爭房地
    ，為有理由，應予准許，並審酌系爭房地之使用目的及經濟
    效益，認應予變價分割，將變價後所得價金依兩造如附表所
    示之權利範圍比例分配，爰判決如主文第1項所示。
六、本件事證已臻明確，又變價分割價金之分配，係依二造之權
    利範圍予以分配，二造關於民法第838條之1第1項及執行程
    序優先購買權等之陳述，與分割共有物無關，自無審酌之必
    要，併此敘明。
七、按因共有物分割、經界或其他性質上類似之事件涉訟，由敗
    訴當事人負擔訴訟費用顯失公平者，法院得酌量情形，命勝
    訴之當事人負擔其一部，民事訴訟法第80條之1定有明文。
    分割共有物之訴，核其性質，兩造本可互換地位，原告提起
    本件訴訟於法雖屬有據，然被告應訴乃法律規定所不得不然
    ，且因共有物分割事件涉訟，共有人均蒙其利，由敗訴當事
    人負擔訴訟費用顯失公平，爰酌量情形，命兩造依其應有部
    分比例分擔訴訟費用。
八、訴訟費用負擔之依據：民事訴訟法第80條之1。
中　　華　　民　　國　　111 　年　　6 　　月　　13　　日
                   潮州簡易庭法　官　吳思怡　
以上正本係照原本作成。
如不服本判決，應於送達後20日內，向本院提出上訴狀並表明上
訴理由，如於本判決宣示後送達前提起上訴者，應於判決送達後
20日內補提上訴理由書（須附繕本）。
中　　華　　民　　國　　111 　年　　6 　　月　　13　　日

                                  書記官　蔡進吉
附表：
土地部分：        編號 土地坐落     面    積 (平方公尺) 權利範圍  縣  市 鄉鎮市區 段 小段 地號   01 屏東縣 枋寮鄉 保生  732 2.49 陳政成1/3 林鶴鳴7/30 林德和3/30 楊家嘉1/3 02 屏東縣 枋寮鄉 保生  733 98.71 陳政成1/3 林鶴鳴7/30 林德和3/30 楊家嘉1/3 03 屏東縣 枋寮鄉 保生  734 39.21 陳政成1/3 林鶴鳴7/30 林德和3/30 楊家嘉1/3 04 屏東縣 枋寮鄉 保生  735 131.90 陳政成1/3 林鶴鳴7/30 林德和3/30 楊家嘉1/3 

建物部分：      編號 建號 基 地 坐 落 ----------- 建 物 門 牌 建築式樣主要建築材料及房屋層數   建築面積（平方公尺） 權利範圍     樓層面積 合計   01 85 屏東縣○○鄉○○段000○000地號  屏東縣○○鄉○○村○○路000號 住家用、加強磚造、2層 135.50  陳政成1/3 林鶴鳴7/30 林德和3/30 陳政隆1/3